臺灣桃園地方法院刑事判決　　　　　　　96年度訴字第1361號
公　訴　人　臺灣桃園地方法院檢察署檢察官
被　　　告　乙○○
選任辯護人　徐原本律師
上列被告因殺人未遂案件，經檢察官提起公訴（96年度偵字第97
54號），本院判決如下：
    主  文
本件公訴不受理。
    理  由
一、公訴意旨略以：被告乙○○係丙○○所經營址設桃園縣龍潭
    鄉粗坑1 鄰8 之1 號「紗帽山養生度假休閒農莊」所雇用之
    漆工，於民國96年4 月19日晚上，被告乙○○工餘回家後復
    返回上址餐廳內，旋與丙○○、甲○○及丁○○等人飲酒餐
    敘，飲至當日22時45分許，席間被告乙○○因對丙○○之言
    行看不順眼，無法忍受，其原可預見以酒瓶重擊人之頭部將
    會致人於死之情形下，竟仍不違背其本意，而基於殺人之不
    確定故意，即以右手持該餐廳內之綠色玻璃瓶裝啤酒酒瓶4
    瓶（其中1 瓶內裝有酒類），左手抓住丙○○衣領阻其脫逃
    之方式，接續猛擊丙○○頭部4 次，期間並對丙○○稱「要
    給你死」（客語）等語，使丙○○受有頭部外傷併腦震盪、
    頭皮深度撕裂傷約12公分、左前臂及右足裂傷等傷害，嗣被
    告乙○○因見丙○○因遭重擊昏迷倒地後，始己意中止擊殺
    行為，丙○○方倖免於難，嗣經丁○○報警到場查獲。案經
    丙○○訴由桃園縣政府警察局龍潭分局報請臺灣桃園地方法
    院檢察署檢察官偵查起訴。
二、證據能力：
  (一)按被告以外之人於審判外之陳述雖不符刑事訴訟法第159 條
    之1 至之4 等4 條之規定，而經當事人於審判程序同意作為
    證據，法院審酌該言詞陳述或書面陳述作成時之情況，認為
    適當者，亦得為證據，刑事訴訟法第159 條之5 第1 項定有
    明文。立法意旨在於傳聞證據未經當事人之反對詰問予以核
    實，原則上先予排除。惟若當事人已放棄反對詰問權，於審
    判程序中表明同意該等傳聞證據可作為證據；或於言詞辯論
    終結前未聲明異議，基於尊重當事人對傳聞證據之處分權，
    及證據資料愈豐富，愈有助於真實發見之理念，且強化言詞
    辯論主義，使訴訟程序得以順暢進行，上開傳聞證據亦均具
    有證據能力。查本件證人丙○○、丁○○、甲○○於警詢中
    之證述，其性質雖屬傳聞證據，惟被告乙○○於本院準備程
    序中已表示同意作為證據，且證人丙○○、丁○○、甲○○
    於警詢中之供述並非非法取得，其業於本院審理中具結作證
    ，經被告乙○○及其辯護人為交互詰問完畢，被告乙○○於
    訴訟上之程序權，已受保障，是證人丙○○、丁○○、甲○○之前開供述，其瑕疵即經補正，而得作為被告乙○○於審
    判期日所為證言之補強。
  (二)按被告以外之人於審判外之言詞或書面陳述，除法律有規定
    者外，不得作為證據，刑事訴訟法第159 條第1 項固有明文
    ，惟被告以外之人於偵查中向檢察官所為之陳述，除顯有不
    可信之情況者外，得為證據；另被告以外之人於檢察事務官
    、司法警察官或司法警察調查中所為之陳述，與審判中之陳
    述不符時，其先前之陳述具有較可信之特別情況，且為證明
    犯罪事實存否所必要者，得為證據。同法第159 條之1 、第
    159 條之2 亦有明文可參。而依159 條之1 傳聞法則例外之
    立法理由，乃檢察官代表國家偵查犯罪，原則上能遵守法定
    程序，且被告以外之人如具有具結能力，仍應依法具結，以
    擔保其據實陳述。故該條第2 項規定「除顯有不可信之情況
    外」，應係指被告以外之人於偵查中向檢察官所為之陳述，
    不論是言詞或書面，有未遵守法律規定之情形，即檢察官於
    偵查中所為之證據調查，須係出於違法取供者或具有具結能
    力之被告以外之人，未依法命其具結之情況，始無證據能力
    。證人丙○○、丁○○、甲○○在臺灣桃園地方法院檢察署
    ，經檢察官告知具結義務及偽證罪之處罰，並依法具結而為
    陳述，此有卷附上開偵訊筆錄及證人結文在卷可參，此部分
    亦未經檢察官、被告及辯護人就其等證據能力表示異議，復
    未據被告乙○○及辯護人就前開證人丙○○、丁○○、甲○○之陳述是否顯有不可信之狀況詳加釋明，參以上揭法條規
    定，本院亦得以證人丙○○、丁○○、甲○○於偵查中之證
    述採為本件證據。
  (三)卷附之和解書、行政院國軍退除役官兵輔導委員會竹東榮民
    醫院96年9 月7 日竹醫醫字第0960004274號函、96年9 月19
    日竹醫醫字第0960004385號函、國軍桃園總醫院附設民眾診
    療服務處診斷證明書各1 份及照片8 幀，並無證據證明係公
    務員違背法定程序取得之物，且為被告乙○○及辯護人、檢
    察官所不爭執，依法得為證據。
  (四)扣案之空酒瓶頭4 個，並非供述證據，無傳聞法則之適用，
    與本案具有關聯性，且上開物證經偵辦員警合法取得，具有
    證據能力。
三、按犯罪事實應依證據認定之，無證據不得認定其犯罪事實，
    刑事訴訟法第154 條第2 項定有明文。又認定不利於被告之
    事實，須依積極證據，苟積極證據不足為不利於被告事實之
    認定時，即應為有利於被告之認定，更不必有何有利之證據
    ，最高法院30年上字第816 號著有判例可資參照。又殺人與
    傷害之區別，應以有無殺意為斷，其受傷之多寡，及是否為
    致命部位，有時雖可著藉為認定有無殺意之心證，究不能據
    為絕對標準，再殺人罪須有使被害人喪失生命之故意，始能
    成立，不以所持是否為刀、所加傷害是否在致命部位為標準
    （最高法院18年上字第1309號判例及51年臺上字第131 號判
    決意旨參照）。至於殺人犯意之存否，固係隱藏於行為人內
    部主觀之意思，且此意思可能係存在有相當之時間，亦可能
    係在下手之際方產生，惟不論係何種情況均須以積極並確實
    之證據證明之，方足以認定之。亦即該項殺人或傷害之主觀
    犯意認定，仍須參酌各方面直接、間接證據，例如被害人傷
    痕之多寡、受傷處所是否即為致命部位、傷勢輕重程度、加
    害人下手當時及其後之情形、所用凶器為何及其與被害人之
    關係、有無宿怨或行為動機等，綜合判斷之，惟不得以推測
    或擬制之方法，以為裁判之基礎。
四、本件公訴意旨認被告乙○○上揭犯行，所為係犯刑法第271
    條第2 項、第1 項之殺人未遂罪，無非係以被告乙○○於偵
    查中之供述、證人丙○○、丁○○、甲○○於偵查中之證述
    及告訴人丙○○之診斷證明書1 紙、現場照片為主要之論據
    。訊據被告乙○○固不否認有於上開時、地持酒瓶砸被害人
    丙○○頭部之事實，惟堅詞否認有殺害告訴人丙○○之犯意
    ，辯稱：伊之前曾受僱於丙○○所經營之紗帽山養生度假休
    閒農莊擔任油漆工，案發當時已經沒有在農莊內工作，但因
    仍在附近工作，所以案發當時住在農莊內，當天伊工作回來
    後有與丙○○、甲○○、丁○○一起吃飯，席中因為交談不
    愉快，伊一時衝動才會拿酒瓶砸丙○○頭部，只是要修理丙○○，伊因為罹患有精神疾病，情緒不穩定，才會傷害丙○○，並非要殺丙○○等語。
五、經查：
  (一)被告乙○○於96年4 月19日22時45分許，在桃園縣龍潭鄉粗
    坑1 鄰8 之1 號之紗帽山養生度假休閒農莊，手持酒瓶砸告
    訴人丙○○之頭部，致告訴人丙○○受有頭部外傷併腦震盪
    、頭皮深度撕裂傷約12公分、左前臂及右足裂傷等傷害之事
    實，業據被告乙○○於本院審理時坦承不諱，核與證人丙○○、甲○○、丁○○於警詢、檢察官訊問、本院審理時證述
    稽詳，復有國軍桃園總醫院附設民眾診療服務處診斷證明書
    1 份附卷可稽（見偵卷第20頁），此部分之事實應堪認定。
  (二)據證人丙○○於本院審理時證述：伊係紗帽山養生度假農莊
    的負責人，96年3 、4 月間時乙○○來農莊做油漆工才認識
    乙○○，後來乙○○就住在農莊內，伊與乙○○間沒有任何
    的糾紛，96年4 月19日晚間伊與股東甲○○、會計小姐丁○○在農莊內吃飯，後來乙○○從外面回來，大家才叫乙○○
    一起吃飯，當時大家是坐在圓桌上吃飯，甲○○坐在伊的左
    側，右側是丁○○，再來是乙○○，伊沒有注意到乙○○有
    無喝酒及其精神狀態如何，印象中伊沒有與乙○○聊天，也
    沒有與乙○○發生言語上之衝突，後來乙○○有拿酒瓶砸伊
    的頭部，伊不清楚原因，伊被敲打後就昏迷不醒，除了頭部
    受傷外，手、腳部也有被玻璃刺傷等語（見本院卷第45頁至
    第18頁），並有國軍桃園總醫院附設民眾診療服務處診斷證
    明書1 份及照片2 幀附卷可稽（見偵卷第20頁、第26頁），
    依證人丙○○之證述情節，證人丙○○與被告乙○○間並無
    任何怨隙，當天亦無與被告乙○○發生任何口角衝突，足以
    使被告乙○○萌生殺人犯意；另參酌被告乙○○手持酒瓶砸
    告訴人丙○○頭部之舉動後，即無其他刺傷或追擊告訴人丙○○之舉動，而以當時情況，告訴人丙○○已暈倒在地，足
    見當下被告乙○○對所處環境有絕對掌控之優勢，苟被告乙○○有殺人之意，其大可繼續砍殺告訴人丙○○，被告乙○○絕不致就此罷手，故被告乙○○持玻璃酒瓶砸被害人丙○○之舉應係突發狀況，被告乙○○應無取被害人丙○○性命
    之動機，且應無殺害被害人丙○○之意。
  (三)另據證人甲○○於本院審理時證述：伊係紗帽山養生度假休
    閒農莊的股東，96年4 月19日22時45分許伊有在農莊的餐廳
    ，因為當天裡面有人生日，所以在餐廳裡面聚餐，一開始是
    伊、丙○○、丁○○在聚餐，乙○○後來才到，當時坐的是
    圓桌，伊的右邊是丙○○、左邊是乙○○、對面是丁○○，
    乙○○之前並無與丙○○有過衝突，乙○○坐下來後有與丙○○講話，但是伊不清楚他們講話的內容，因為他們在講客
    家話，但是伊聽他們講話的語調不像在吵架，約20分鐘後，
    乙○○就起身拿酒瓶打丙○○的頭部，因為圓桌很小，乙○○就站起來直接打，並沒有繞過來，乙○○打第1 下時，丙○○愣住了，第2 下時丙○○就流血，乙○○還繼續打第3
    下，丙○○昏倒後，伊就想叫醒丙○○，乙○○當時人還在
    餐廳內，但沒有繼續追打丙○○，伊沒有注意乙○○在做什
    麼等語（見本院卷第107 頁至第112 頁），證人丁○○於本
    院審理時證述：伊係受僱於丙○○所經營之紗帽山養生度假
    休閒農莊，擔任會計的工作，96年4 月19日22時45分許伊有
    在農莊餐廳內聚餐，一開始是甲○○與丙○○先在餐廳，伊
    從夜市回來後也一起坐下來，不到5 分鐘乙○○也過來，當
    天坐的是圓桌，伊的右邊是乙○○、左邊是丙○○、對面是
    甲○○，伊不知道乙○○在加入聚餐前有無喝酒，聚餐當時
    乙○○與丙○○並無發生口角，因為伊與丙○○一直在講話
    ，可能是乙○○覺得被冷落就插嘴講話，伊就對乙○○說沒
    有你的事，可能是伊講這句話激怒乙○○，乙○○就不高興
    ，不到1 分鐘，伊看見乙○○在變臉，伊站起來有閃開，剛
    好桌上有酒瓶，乙○○就拿酒瓶打丙○○頭部，乙○○總共
    拿了4 個酒瓶打丙○○，乙○○雙手各拿2 次連續打，後來
    丙○○就昏倒了等語（見本院卷第109 頁至第116 頁），觀
    諸案發當時被告乙○○與告訴人丙○○等人所坐的是圓桌，
    被告乙○○於證人丁○○言語刺激下，隨即站起來並持桌上
    之酒瓶砸向告訴人丙○○之頭部，顯見被告乙○○手持酒瓶
    之舉動，僅係因一時情緒失控下，隨手拿起現場之物品作為
    直接攻擊他人之工具，另參酌被告乙○○曾罹患有情感性精
    神分裂症，易因外界刺激而有起伏，此有行政院國軍退除役
    官兵輔導委員會竹東榮民醫院96年9 月7 日竹醫醫字第0960
    0042 74 號函、96年9 月19日竹醫醫字第0960004385號函附
    卷可參（見本院卷第58頁至第61頁、第72頁至第103 頁），
    依被告乙○○於偵、審中歷次之供述內容，雖被告乙○○於
    案發當時之精神狀況係清醒，且於案發後對於案發情形之描
    述亦屬清晰，顯見被告乙○○於案發當時對於外界事物之判
    斷能力，相較普通人之平均程度，並無顯然減退之情形，然
    依上開被告乙○○之就診記錄可知，被告乙○○之情緒控制
    能力較一般人為差，足以佐證被告乙○○僅因一時口角衝突
    、情緒控制能力較差情形下，始持酒瓶砸告訴人丙○○，故
    被告乙○○持酒瓶砸告訴人丙○○之舉應係突發狀況，被告
    乙○○應無取告訴人丙○○性命之動機；再者，被告乙○○
    於員警到場處理時，亦隨同警員至警局製作筆錄，並無逃逸
    情事，現場又有證人甲○○、丁○○在場目擊，被告乙○○
    與告訴人丙○○平日又無仇怨，當無殺害告訴人丙○○之動
    機，更無可能在眾目睽睽下實行殺害告訴人丙○○之舉，益
    徵被告乙○○僅因證人丁○○之言語刺激，即手持酒瓶砸向
    告訴人丙○○之頭部，係為了教訓被害人丙○○，被告乙○○係基於傷害之犯意，應堪採信，綜上事證，被告乙○○稱
    辯其並無殺人之犯意等情，應屬可採。
  (四)證人丙○○於檢察官訊問時雖證述：於被砍傷的過程中，有
    聽見乙○○說要給他死等語（見偵卷第42頁），惟被告乙○○否認有置告訴人丙○○於死之犯意，另據證人丁○○於檢
    察官訊問及本院審理時證述：乙○○在打丙○○時有講氣話
    ，就是用客家話說「要給你死」，丙○○倒在地上後，乙○○就自己停手了，然後乙○○打完之後就掀桌子，用自己的
    頭、手去撞牆壁，說自己為何會這樣，接著就從後門廚房走
    掉了等語（見本院卷第115 頁），被告乙○○於情緒失控手
    持酒瓶砸被害人丙○○之頭部時，本即易以誇大言詞以壯聲
    勢或發洩心中不滿，觀諸被告乙○○於砸完酒瓶後，即停止
    傷害告訴人丙○○之行為，且隨即以頭、手撞牆，並自言自
    語表示自己過於衝動下始為本件犯行，自難逕以其行為時用
    詞中有「殺」、「死」等字，即認被告乙○○具有置人於死
    之殺人犯意。
  (五)綜上所述，觀諸被告乙○○與告訴人丙○○間並無任何仇怨
    、案發當日兩人亦無爆發嚴重口角衝突、告訴人丙○○所受
    之傷害、被告乙○○刺傷告訴人丙○○後所為之舉動，益證
    被告乙○○對於告訴人丙○○並無何深仇，需置告訴人丙○○於死之情，雖被告乙○○手持玻璃啤酒酒瓶砸向告訴人丙○○頭部，有致告訴人丙○○於死亡之可能，惟並無倘告訴
    人丙○○果因此而死亡，亦無違反被告乙○○之本意之積極
    證據存在，因之尚不足以此即認被告乙○○有要殺害告訴人
    丙○○之主觀犯意，是尚無積極證據足認被告乙○○主觀上
    有殺人之犯意存在，被告乙○○應係出於傷害之犯意，而為
    傷害告訴人丙○○。
四、按告訴乃論之罪，告訴人於第一審辯論終結前得撤回其告訴
    ，又告訴經撤回者，應諭知不受理之判決，刑事訴訟法第23
    8 條第1 項、第303 條第3 款分別定有明文。本件被告乙○○所為，係犯刑法第277 條第1 項傷害罪，公訴人認係刑法
    第271 條第2 項、第1 項之殺人未遂罪，尚有誤會。依刑法
    第287 條前段之規定，犯同法第277 條第1 項之罪，須告訴
    乃論。經查告訴人丙○○於本院審理中以言詞及書面撤回對
    於被告乙○○之告訴在案（見本院卷第22頁至第25頁、第48
    頁），有本院審理筆錄及和解書1 份附卷可稽，本案即欠缺
    訴追條件，依法自應為不受理之諭知。
據上論斷，應依刑事訴訟法第303 條第3 款，判決如主文。
本案經檢察官蔡正雄到庭執行職務。
中　　華　　民　　國　　96　　年　　10　　月　　12　　日
                  刑事第四庭  審判長法　官　黃斯偉
                                    法  官  陳可薇
                                    法  官  張淑華
以上正本證明與原本無異。
如不服本判決，應於送達後10日內，向本院提出上訴狀。
                                    書記官　鄭嘉惠
中　　華　　民　　國　　96　　年　　10　　月　　12　　日
